【裁判字號】    98,交聲更,1
【裁判日期】    980427
【裁判案由】    交管條例聲異
【裁判全文】
臺灣板橋地方法院交通事件裁定         98年度交聲更字第1號
原處分機關  交通部公路總局臺北區監理所板橋監理站
異  議  人
即受處分人  甲○○原名劉進財.
上列異議人即受處分人因違反道路交通管理處罰條例案件，對於
交通部公路總局臺北區監理所板橋監理站民國97年8 月13日所為
之處分（板監裁字裁41-C00000000號），聲明異議，經本院於97
年10月9 日以97年度交聲字第2239號裁定駁回其異議，異議人不
服，提起抗告，經臺灣高等法院於97年11月28日以97年度交抗字
第2035號撤銷原裁定，發回本院更行審理，本院更為裁定如下：
    主  文
原處分撤銷。
甲○○汽車駕駛人，駕駛汽車經測試檢定有酒精濃度超過規定標
準之情形，處罰鍰新台幣壹萬伍仟元，並應施以道路交通安全講
習。
    理  由
一、按「汽車駕駛人，駕駛汽車經測試檢定酒精濃度超過規定標
    準者，處新臺幣一萬五千元以上六萬元以下罰鍰，並當場移
    置保管該汽車及吊扣其駕駛執照一年」，道路交通管理處罰
    條例第35條第1 項第1 款定有明文；且依同條例第24條第1
    項第2 款規定，有上開違規之行為者，並應接受道路交通安
    全講習。又依道路交通管理處罰條例第92條第1 項所授權訂
    定之道路交通安全規則第114 條第2 款之規定：「汽車駕駛
    人飲用酒類或其他類似物後其吐氣所含酒精濃度超過每公升
    0.25毫克或血液中酒精濃度超過百分之0.05以上者，不得駕
    車」，故駕駛汽車經測試檢定超過上開酒精濃度者，即屬超
    過酒精濃度規定標準，依首揭法律規定，當應予以處罰。而
    所謂「汽車」，係指在道路上不依軌道或電力架線而以原動
    機行駛之車輛（包括機器腳踏車），道路交通安全規則第2
    條第1 項第1 款亦有明文規定。故騎乘機車若有上開之違規
    行為，亦有前揭處罰規定之適用。
二、原處分機關認異議人即受處分人甲○○於民國97年8 月10日
    晚上10時56分許，在臺北縣板橋市○○路與重慶路口，酒後
    騎乘車牌號碼GPL-205 號重型機車，為警攔檢測試其呼氣酒
    氣濃度高達每公升0.33毫克，涉有道路交通管理處罰條例第
    35條第1 項第1 款之違規，嗣經警攔截製單舉發後，爰依上
    開法律規定，於97年8 月13日以板監裁字裁41-C00000000號
    裁處異議人罰鍰新台幣（下同）1 萬5 千元及吊扣駕駛執照
    12月，並施以道路安全講習在案，此有臺北縣政府警察局舉
    發違反道路交通管理事件通知單影本、原處分機關違反道路
    交通管理事件裁決書影本各1 份附卷可按。
三、聲明異議意旨略以：異議人雖被警舉發酒後駕車違規，但異
    議人當時係騎乘機車，並非駕駛聯結車，自不應吊扣異議人
    聯結車之駕駛執照。爰聲明異議，請求撤銷上開裁決關於吊
    扣駕駛執照之部分云云。
四、經查：
  (一)異議人確有酒後騎乘前揭機車，嗣經警攔檢測試後，其呼氣
    酒精濃度達每公升0.33毫克之事實，除經警方舉發在案外，
    亦為異議人所不爭執，應堪認屬為真。故異議人騎乘機車既
    經測試檢定酒精濃度超過規定標準，依首揭法律規定，固應
    予以處罰。
  (二)惟查異議人前於96年5 月18日，因騎乘前揭機車經測試檢定
    酒精濃度超過規定標準，經原處分機關於96年5 月18日以板
    監裁字裁41-C00000000號裁處異議人罰鍰3 萬元及吊扣駕駛
    執照12個月，並施以道路交通安全講習確定；嗣異議人於上
    開駕駛執照之吊扣期間內即96年12月18日，又因騎乘前揭機
    車經測試檢定酒精濃度超過規定標準，復經原處分機關於96
    年12月25日以板監裁字裁41-C00000000號裁處異議人罰鍰6
    萬元及吊銷駕駛執照，且3 年內禁考確定在案，此有原處分
    機關98年2 月19日北監板四字第0986002062號函檢送之上開
    裁決書影本、舉發違規通知書影本、送達證書影本各2 份及
    違規查詢報表1 份在卷可稽。由此可知異議人騎乘前揭重型
    機車因上述違規事由，其重型機車駕駛執照業經吊扣，嗣復
    又經吊銷確定在案。是以異議人目前已無持有任何重型機車
    駕駛執照可供吊扣，此亦應為主管機關即原處分機關職務上
    所知；而在異議人並無持有重型機車駕照，猶仍騎乘前揭機
    車之情況下，顯然無法再裁處「吊扣駕駛執照」之處分，此
    參以道路交通管理處罰條例第67條第6 項規定違規酒後駕車
    但屬無照駕駛之情況下，則將「吊扣」之處罰規定轉換為「
    禁止在最長吊扣期間內考領駕照」之處罰，即見其明。故原
    處分機關於職務上既已明知異議人並未持有重型機車駕照，
    竟仍對異議人裁處吊扣駕照之處分，於法即有未合。
  (三)按修正前之道路交通管理處罰條例第68條原規定：「汽車駕
    駛人，因違反本條例及道路交通安全規則之規定，受吊扣或
    吊銷駕駛執照處分時，吊扣或吊銷其持有各級車類之駕駛執
    照」；嗣修正後之道路交通管理處罰條例第68條則規定：「
    汽車駕駛人，因違反本條例及道路交通安全規則之規定，受
    吊銷駕駛執照處分時，吊銷其持有各級車類之駕駛執照」。
    考其修法原因，乃係因舊法將違規行為人所持有各級車類之
    駕駛執照均一併吊扣或吊銷，失之過酷，影響人民工作及生
    活甚鉅，始修法將條文中「吊扣或」之文字均予刪除。故依
    修正後規定，受吊扣駕駛執照處分時，應僅吊扣違規行為人
    所違規駕駛之車類駕駛執照，不再吊扣其所持有之各級車類
    駕駛執照；而僅於受吊銷駕駛執照處分時，始吊銷其所持有
    之各級車類駕駛執照，其理應至屬灼然。查本件異議人既係
    違規酒後騎乘重型機車，自僅能吊扣其之重型機車駕照，此
    時無論異議人有無其他車類之駕照，亦非上開吊扣效力所能
    及，斷無因異議人已無重型機車之駕駛執照，即進而吊扣其
    所持有之其他車類駕照之餘地。故原處分機關所為處分除一
    方面未指明其所吊扣之異議人駕照究為何種車類之駕照，此
    部分已容有違反行政程序法所規定之明確化原則外，另一方
    面縱姑且不論此點，但因異議人既無重型機車駕照可供吊扣
    ，依法復無從吊扣異議人所持有之其他車類駕照，原處分竟
    仍裁處吊扣駕照，自有違誤。
  (四)又異議人違規酒後騎乘機車，復又無照駕駛，其除應成立首
    揭道路交通管理處罰條例第35條第1 項之違規外，復構成同
    條例關於無照駕駛之交通違規，本均應處罰。惟按一行為違
    反數個行政法上義務規定而應處罰鍰者，依法定罰鍰額最高
    之規定裁處，行政罰法第24條第1 項前段定有明文。是異議
    人既係以一駕車行為，同時觸犯上述二項交通違規，依法自
    應從一重處罰之；而首揭道路交通管理處罰條例第35條第1
    項所定之罰鍰額為1 萬5 千元以上6 萬元以下，異議人另所
    違反之無照駕駛重型機車之罰鍰額至多則僅係1 萬2 千元（
    參見同條例第21、22條），自應從一重依該條例第35條第1
    項處罰即可。
  (五)至本院原裁定經臺灣高等法院裁定撤銷（97年度交抗字第20
    35號），臺灣高等法院裁定意旨雖敘明：本件異議人依法應
    受吊扣駕照之處分，但因異議人無照駕駛，應依道路交通管
    理處罰條例第67條第6 項規定，禁止異議人在最長吊扣期間
    內考領重型機車駕照，另應就異議人再次酒駕之違規行為從
    重裁處罰鍰等語。惟查，異議人之重型機車前業經吊銷，且
    禁考3 年在案，自無從再對其為吊扣駕照之處分，已如前述
    ，則其雖屬無照駕駛，亦無依道路交通處罰管理條例第67條
    第6 項禁止異議人在最長吊扣期間內考領重型機車駕照之餘
    地或必要，蓋此所謂「最長吊扣期間」，依同條例第35條第
    1 項規定，亦僅係1 年而已，然異議人前甫經裁處禁考3 年
    在案，顯然遠逾1 年之禁考期限，該1 年之禁考期限已為該
    禁考3 年期限所涵蓋，自毋庸再為此無必要之裁罰。再者，
    異議人雖屬再次酒駕，但已非屬同條例第35條第3 項所規定
    之在駕照吊扣期間違規酒駕之情形，當無適用該條項裁罰異
    議人6 萬元罰鍰之餘地，而僅能回歸同條例第35條第1 項裁
    罰。而原處分裁處異議人罰鍰1 萬5 千元，該罰鍰額係屬法
    定之最低金額，參諸異議人係第三次違規酒駕，原處分竟僅
    裁罰最低額之罰鍰，其裁罰容有不當。惟因本件異議事件乃
    係異議人所提出，基於準用刑事訴訟法不利益變更禁止原則
    ，本院自無從就此部分審酌從重裁罰。
五、綜上所述，異議人既違規酒後駕車，原處分機關依道路交通
    管理處罰條例第35條第1 項第1 款規定，裁處異議人罰鍰1
    萬5 千元，且應施以道路交通安全講習，固屬有據；然原處
    分機關疏未詳查異議人已無重型機車駕照可供吊扣，不得再
    裁處吊扣駕照，竟猶仍裁處吊扣駕照12個月之處分，於法自
    有未洽。是以本件異議人執此聲明異議，為有理由，自應由
    本院將原處分撤銷，並諭知如主文第二項所示之處罰，以資
    懲儆。
六、結論：依道路交通管理處罰條例第87條第2 項、道路交通案
    件處理辦法第20條前段，裁定如主文。
中    華    民    國    98    年    4     月    27    日
                  交通法庭      法  官  陳信旗
以上正本證明與原本無異。
如不服本裁定，應於送達後5 日內向本院提出抗告狀。
                                書記官  陳昭綾
中    華    民    國    98    年    4    月    27    日


司法院資訊處製作；財團法人民間司法改革基金會備份。
